【裁判字號】    88,上,114
【裁判日期】    890913
【裁判案由】    給付工程款
【裁判全文】
臺灣高等法院花蓮分院民事判決  八十八年度上字第一一四號
      上  訴  人  松穎營造有限公司
      法定代理人  甲○○
      訴訟代理人  李百律師
      被 上訴 人  交通部公路局第三區工程處
      法定代理人  乙○○
      訴訟代理人  邱聰安律師
右當事人間給付工程款事件，上訴人對於中華民國八十八年六月二十五日臺灣臺東地
方法院八十六年度訴更字第三號第一審判決，提起上訴，本院判決如左：
      主    文
上訴駁回。
第二審訴訟費用由上訴人負擔。
      事    實
一上訴人聲明：(一)原判決廢棄。(二)被上訴人應給付上訴人新台幣（以下同）一百三十
  二萬二百五十八元及自民國（下同）八十六年二月十六日起，迄清償日止，按年息
  百分之五計算之利息。
二被上訴人聲明：上訴駁回。
三兩造之陳述與第一審判決記載相同者，予以引用。
四上訴人另補陳略稱：
  (一)被上訴人未察覺道路中心樁已遭破壞流失之事實，即進行本件工程之招標與發包
    ，致使上訴人無法進行施工，已經符合系爭工程合約第六條第四項第二款所定「
    因甲方供給材料供應不及或其他非乙方之責任而影響工期者」之情形，自應准予
    延展工期。且道路中心樁遲至八十四年四月十五日始完成補樁，足見上訴人於八
    十四年四月十五日以前無法施工，若仍要求上訴人於申報開工後二十日內完成施
    工準備，無異強令上訴人將工程機具設備移至工地現場閒置，形成浪費，更形同
    將被上訴人遲延責任推由上訴人承擔，有失衡平。又混凝土拌合廠遷設於八十四
    年四月二十五日始複驗通過，並不影響前揭中心樁遲至八十四年四月十五日始補
    樁完成之事實。原判決並未說明上訴人未按期遷設混凝土拌合廠與能否按時完工
    有何影響？如何導致工期拖延？縱上訴人依約完成施工準備，在道路中心樁補樁
    完成之前，上訴人如何能夠施工等情予以說明，尚有未合。況被上訴人於八十四
    年四月十一日初驗所混凝土拌合廠遷設不合格後，竟排定迄八十四年四月二十五
    日始願進行複驗，拖延達十四日之久。
  (二)被上訴人變更工程設計（變更路面坡度、增建一處箱涵及加長一處箱涵及流水台
    ），均屬增加上訴人工作之內容，尤其增設箱涵之施工難度極高，已經符合系爭
    工程合約第六條第四項第一款「增加之工作特殊或不能於原工程施工期間配合辦
    理時得按實際需要予以延長」之規定，自應延長工期。原審徒以該次變更設計預
    算書之金額較原工程合約金額減少十四萬元，無視該次變更設計增加上訴人之工
    作內容及難度，尚有未合。且被上訴人之上級機關（前台灣省交通處公路局）至
    八十四年八月十日始核准變更設計，該變更設計之「施工預算書」亦係八十四年
    九月間始行編製，均已在系爭工程預定完工日期（八十四年八月五日）之後。雖
    被上訴人於八十四年六月間曾交付變更設計草圖予上訴人，在交付草圖之前，上
    訴人自不能施工，且該草圖是否經上級機關核准，尚不確定，上訴人又如何依草
    圖內容施工？變更設計增加金額高達三百九十八萬六千九百三十二元，對工期顯
    有影響，被上訴人竟連一日之工期都不准展延，顯然過苛。關於「增設箱涵」部
    分，單就設計圖所示，其開挖深度即達二十一公尺以上，現場實際開挖深度更不
    止於此，被上訴人主張僅有三公尺左右，應非事實。且被上訴人所指「加長箱涵
    」部分，由原設計之九公尺再加長九公尺，加計因此隨之加長之基礎工程及排水
    設施等，即達三十公尺以上，非僅箱涵部分單獨加長而已。被上訴人雖稱：「．
    ．．增設或加長箱涵及該路段之原施工日期為八十四年七月十六日至同月二十日
    ，被上訴人早就於八十四年六月間即將變更草圖交付上訴人並經上訴人於同月下
    旬施工，此有上訴人登載之施工紀錄卡可以證明．．．」然據該施工紀錄卡所示
    ，八十四年六月二十一至同年月三十日，上訴人僅能施作部分之基礎，適足證施
    工時確係遭遇堅硬岩層，而有施工之困難。同理，路面坡度降低，基礎即隨之降
    低，深度亦必因而增加。而加高擋土牆後之挖土方、基礎等，又豈有可能與未加
    高前相同？凡此種種，施工難度豈能謂並無增加？被上訴人雖稱，依合約工程土
    方成份分為：挖土方佔百分之七十五，挖軟石佔百分之二十，挖堅石佔百分之五
    云云，惟此均為被上訴人片面紙上作業設計工程時之預估，並未經實際地質鑽深
    ，自無從執以為據。且本件工程經變更後，開挖深度較原設計以倍數增加，愈深
    處之岩層愈為堅硬，開挖難度愈形提高。因變更設計而工程合約金額之減少，並
    不等同於工作量之減少，單就本工程中變更設計因而增設及加長箱涵部分而言，
    因位於道路轉彎處，路面以倍數加寬，因而須增設及加長箱涵，變更設定後挖土
    方數量，即較原設計多出近半，施工難度自屬提高，工作內容增加，工期亦須延
    長，絕非被上訴人所謂「僅施工方法略有變更而已」。被上訴人抗辯此項工程設
    計之變更不致影響工期一節，應負舉證責任。
  (三)被上訴人係於八十四年十月五日原定工期屆至之後，要求上訴人加高擋土牆之高
    度，係屬工程之追加，上訴人既願積極配合，被上訴人即應給予工期，以符誠信
    ，否則，當初如果上訴人予以拒絕，即不致違約。被上訴人自認關於加高擋土牆
    部分，有計價予上訴人，顯見上訴人之工作量有增加，被上訴人稱不影響工期，
    而不增加工期，顯然違反常識。上訴人主張加高擋土牆高度，應加計工期十二日
    一節，有被上訴人所製作之「工程期限變更報告」及「展延工期明細表」為證。
    關於加高擋土牆高度，應加計施工工期十二日乙節，除有被上訴人人員所製「工
    程期限變更報告」為證外，被上訴人於其八十九年四月七日準備書狀內亦自認施
    工共計十一天，益見本件工程工期確有延長之理由。被上訴人固主張加高擋土牆
    部分之計價金額亦包括在整個工程金額內，然被上訴人一則要求上訴人加高擋土
    牆高度，一則未將加高部分另行單獨計價，或表明該加高部分之計價數量及金額
    ，足見其所謂「包括在整個工程金額內」，非可遽信。被上訴人自認本件工程確
    有變更設計「增設」及「加高」等，且此等變更並非上訴人投標或得標時所可預
    知，則被上訴人猶強求上訴人應以其變更設計前所定之工期，完成其變更設計後
    增加之工作內容，其不合情理，亦甚明顯。本工程變更設計增加金額高達三、九
    八六、九三二元，已逾原工程合約金額三分之一強，足見變更設計影響之鉅。被
    上訴人暨未指明其減少之工程數量及金額究為若干，即遽以變更預算後之金額較
    原預算金額減少十四萬餘元，而謂工作數量並未增加，並不適當。被上訴人一則
    主張本件工程變更設計後金額為一千一百一十萬二千八百一十三元，較原預算金
    額一千一百二十五萬元，猶減少一十四萬七千一百八十七元云云，一則結算金額
    為一千一百二十八萬四千二百六十元，較合約金額一千一百二十五萬元，僅多出
    三萬五千六百二十元云云，二者間顯有茅盾，亦無可採。上訴人承作本工程，已
    屬虧損，縱使被上訴人給付本件全數金額，仍然無利可圖，此應非被上訴人所不
    知，被上訴人竟拒不合理給予工期而剋扣工程款，有違誠信。上訴人施作本件工
    程之詳細經過，在被上訴人所執有之「監工日報表」記載明確，諸如究係中心樁
    補樁作業，或施工準備，何者影響施工？加長、增設箱涵對施工期之影響？施工
    期間遇颱風來襲，對本件工期產生之影響？加高擋土牆部分需加計工期若干？均
    可以該監工日報表證明上訴人之主張之事實，是聲請鈞院命被上訴人提出。
  (四)上訴人迄八十四年十一月間仍在進行施工，上訴人於施工期間遭遇颱風，因而申
    請延展工期，自應准許。且被上訴人以附合契約之方式，片面將工期定為日曆天
    ，不合情理，被上訴人認工期應以日曆天計算，卻又稱應依系爭工程合約第六條
    第四項第四款之約定，於十日內申請延長工期，亦屬矛盾。兩造訂立系爭工程契
    約後，情事變更，非當時所得預料，依其原有效果顯失公平，且系爭工程契約之
    約定，按其情形顯失公平，依八十八年四月二十一日公布修正之民法第二百二十
    七條之二第一項、第二百四十七條之一規定（民法債編施行法第十五條、第十七
    條之規定，於民法債編修正施行前發生之債或訂定之契約亦有其適用），系爭工
    程合約關於以日曆天計算工期之約定，明顯加重上訴人之責任，按其情形或依其
    原有效果顯失公平；系爭工程合約第六條第四項第四款有關「上訴人應於不可抗
    拒意外事故發生十日內函請被上訴人延長工期」之約定，係在剝奪或限制上訴人
    合法權利，均屬無效。請求調閱被上訴人之「工程監工日報表」查明上訴人因颱
    風來襲不能施工之日數。
  (五)又上訴人於八十四年三月十八日以前即已有部分之施工，足徵上訴人進行施工並
    非以完成施工準備為必要。
  (六)況倘非被上訴人變更設計，縱使上訴人完成施工準備較晚，上訴人仍非不得在原
    定工期內趕上施工進度，然依被上訴人所提出之施工紀錄卡顯示，被上訴人所屬
    之台東工務段段長於八十四年四月十日即已指示即將變更設計，是上訴人即使依
    約完成施工準備，又如何能夠施工？
  (七)本件道路工程之中心樁全部滅失，在八十四年四月十五日補樁作業完成，並無施
    工基準點，無法開挖基礎。
  (八)被上訴人變更設計之內容，一方面減少簡單之工作，一方面則增加複雜且費時之
    工作，表面上增減之工程金額相差無幾，惟實際上，工作內容之難度卻有天壤之
    別，被上訴人猶要求上訴人在原約定工期內完成施工，有違誠信。
五被上訴人另補陳略稱：
  (一)上訴人依工程合約工程施工預定進度表，應於八十四年二月二十七日開工之二十
    日內遷設混凝土拌合廠，然後才進行結構體工程，然上訴人卻遲至八十四年四月
    十一日始遷設完畢並報請驗收，至八十四年四月二十五日始複驗通過，實際已拖
    延施工日期。依兩造所訂立之工程合約第四條約定，「公路工程施工說明書」為
    合約附件之一，兩造均應受其拘束。依據本件合約工程施工預定進度表，施工準
    備為二十日曆天，經驗收合格後，可請領百分之十之工程款，二十天之後始進入
    工地施工，此有工程施工進度表可稽，且依「公路工程施工說明書」總則五之七
    規定：「本工程包商必須具備之主要機械及模型板與數量，應依合約規定及作業
    網狀圖或預定進度表所訂定各分項工程施工前，將所需主體機械及模型板，及時
    如數運達工地備用」即明白規定施工準備應於施工前完備。且本件道路工程為東
    二十三號既有縣道，其中十一Ｋ至十三Ｋ＋一七五公尺路面間有改善必要，故工
    程名之為「路面改善工程」凡既有道路皆有中心樁，每隔二十公尺一支，本件路
    面改善工程發包後，因部分中心樁不見，為利施工，因而有補樁之必要。依工程
    合約第八條之約定，上訴人應選派富有經驗之監工人員常駐工地負責管理施工一
    切事宜，並接受被上訴人監工人員之督導，故如上訴人之監工人員稍有經驗，不
    待補樁即可按既有之舊樁連線施工，且事實上，上訴人之監工人員亦未待被上訴
    人補樁完畢，即予施工，此由施工記錄下卡記錄上訴人於被上訴人在八十四年四
    月十五日補樁完畢前，即於同年三月六日、廿四、廿七日、卅一日及同年四月五
    日至十五日均開挖基礎以觀，足以證明所謂因中小樁未補樁完畢，無法施工云云
    ，並不實在。
  (二)本件東二十三線，係屬鄉道○○○路局代為養護，故工程款包含縣市政府配合款
    及公路局預算，故本件工程於民國八十四年六月間呈報第一次變更預算書時，祇
    呈報增加工程數量及金額部分，而減少工程數量及金額部分，則未計算在內，其
    所以如此，係考慮變更預算時，寧願多報，將來實做時發現不足，再爭取追加，
    手續甚為麻煩，故第三工務段及第三區工程處呈報公路局之函文雖記載：「綜合
    上述本件工程計增加金額三百九十八萬六千九百三十二元，擬請准予在原計劃內
    列支」然辦理第一次變更預算時，即依增減數量及金額辦理變更，原預算金額一
    千一百二十五萬元，變更預算金額則為一千一百一十萬二千八百一十三元，工程
    金額反而減少一十四萬七千一百八十七元，此有八十四年九月之變更預算書可稽
    。被上訴人雖變更工程設計，增設二座箱涵，惟該設計之變更係於應設置箱涵之
    路段尚未施工之前，且被上訴人早於八十四年六月間，即將變更草圖交付上訴人
    施工，施工數量及金額並未增加，僅施工方法略有變更而已，並不致增加施工時
    間。
  (三)又本件擋土牆加高二公尺（長九十八公尺），依施工紀錄卡之記載，自八十四年
    十月十六日至廿四日及十一日、十四日及十五日施工，共計十一天，而在該十一
    天施工中，亦同時進行水溝組模、挖路底  (以便舖設瀝青混凝土)、護攔 (道路
    圍籬），並非祇單純施做擋土牆加高部分，故本件加高擋土牆部分之工程，並不
    需要十二個工作天。且擋土牆之數量亦包括在整個工程數量內，計算擋土牆數量
    及金額時，均將原設計擋土牆及加高之工程合併整體計算，並未亦無法分開單獨
    計算及計價，計價金額亦包括在整個工程金額內，上訴人主張另單獨計價，應負
    舉證責任。查整件工程結算數量一千一百二十八萬四千二百六十元，較合約數量
    一千一百二十五萬元，祇增加三萬五千六百二十元，若依工程金額一千一百二十
    五萬元，約定一百六十天完工之比例計算工程，每日工程款為七萬零三百一十二
    元五角，尚不足以展延一天。本件原發包之工程金額為一千一百二十五萬元，其
    後雖變更設計減為一千一百十萬二千八百一十三元，嗣結算金額為一千一百二十
    八萬四千二百六十元，被上訴人之所以原設計金額與結算金額作為折算工期之基
    準，係鑒於原合約訂定工期係參酌發包金額作為訂定工期之考量因素之一，故就
    二者金額比對，估算金額祇多出合約金額三萬五千六百二十元，如上訴人認為應
    以變更之一千一百一十萬二千八百一十三元與結算金額比較，則增加十四萬七千
    一百八十七元。
  (四)關於箱涵加長部分：係指十二Ｋ＋一０九公尺處之箱涵，依原設計圖，原路面下
    方九公尺下有一涵管  (圓形水泥管)，路面加寬，於加寬路面設計九公尺之箱涵
    (四方形水泥箱)銜接舊有之箱涵，嗣後變更設計，將舊有路面下之涵管改為箱涵
    ，以與新路面之箱涵統一，為一般施工法，並非如上訴人所謂之特殊工法原設計
    圖由於加寬新路面之位置，係舊路面外之斜坡，必須填土整平，而為免新路面路
    基坍方，乃又於新路面旁設計駁崁長十三公尺，又為鞏固駁崁基礎 (基腳) ，慮
    及大水沿駁  崁沖流下來，易將駁崁之基腳土石沖刷流失，乃變更設計於駁崁中
    間位置增加十三．五公尺之水泥導水溝, 因新增導水溝而須開挖長二. 一０公尺
    、寬一．０二公尺之面積而已，面積甚小，並無所謂硬岩層而有鑽探之情事與必
    要，上訴人所謂開挖部分為堅硬岩層云云，並非事實。新增箱涵部分，位於十一
    Ｋ＋一四八公尺處，上訴人以上開十二Ｋ＋一０九公尺處之加長箱涵設計圖為說
    明，顯有錯誤，蓋二者路段位置不同，地貌不同，不能相提並論。此路段路面下
    陷，遇大水則人車須涉水而過，故變更設計填高路面，於新路面下方新增二×二
    尺之箱涵，該箱涵一半在原舊路面線下方，須開挖三公尺深之土方，並無所謂堅
    硬岩層而有使用炸藥之特殊施工法。
  (五)依據工程合約第六條第四項第四款約定，若上訴人遭遇不可抗拒之意外事故而影
    響工期者，上訴人應於發生事故告一段落後十日內函請被上訴人延長工期，逾期
    被上訴人不予受理；同條項第三款亦約定，如因天災意外確為人力不可抗拒而影
    響工期者，上訴人得視事實需要酌延工期。惟右列第三、四款情事延長工期，應
    由被上訴人核轉上級及審計機關核定之。又依公路工程施工說明書第一章總則第
    十七．一條規定，如逾合約規定，完工期限或超越報准延長工期尚未完工而遭受
    損失時，本局概不補貼，而耽誤工期亦由承包商自行負責。經查本件合約工程預
    定完工日期為八十四年八月五日，而上訴人先後於八十四年九月十二日及八十四
    年十一月廿七日所提出之陳情書均在預定完工日期八十四年八月五日之後，依上
    揭規定，自無准許之餘地，且超過申請期限（事故發生十日內）。況本件工程所
    訂工期並非以工作天計算，而係以日曆天計算，故颱風雨天不能扣除。
      理    由
一本件上訴人起訴主張：上訴人於八十四年二月二十一日標得被上訴人第三工務段東
  二三線11k+000至13k  +175間路面改善工程，雙方訂有工程合約，依上開工程合約
  約定，上訴人於八十四年二月二十七日開工，工程期限一六０日曆天，預定於八十
  四年八月五日完工，惟因：(一)上開路面改善工程位於台東縣東河鄉泰源山區○○區
  路面中心樁甚為不穩，且施工期間又巧逢多次颱風及下雨，致道路中心樁流失，雖
  經工程顧問公司辦理測量補樁作業，惟仍延遲至八十四年四月十五日始點交上訴人
  ，依此推算應扣除四十七日之工期；(二)被上訴人奉上級單位即前台灣省交通處八十
  四年三月四日工字第八四─三六四─三號函要求辦理第一次工程變更設計，新增
  加箱涵二座，計需四十個工作天；(三)工作進行期間，因台東縣東河鄉尚德村民眾向
  被上訴人陳情，額外要求加高部分路段之擋土牆工程，經被上訴人同意，此項擋土
  牆工程，需十二日之工作天，是上訴人在不增加工程款之前提下，額外為被上訴人
  完成上開擋土牆工程，雖不增加工程款，但應准上訴人順延十二天；(四)又上訴人施
  工期間之八十四年六月起至九月間，共有六個颱風來襲，自中央氣象局發佈之陸上
  颱風警報迄警報解除期間，共計十五日，再加上每個颱風各加上前後二日之大雨計
  算，受颱風影響無法施工之日數，應再加上十二日，共計二十七日；(五)是本件工程
  完工日期，應由原訂八十四年八月五日順延至八十四年十二月九日，上訴人於八十
  四年十一月三十日完工，並未逾期，乃被上訴人仍以原預定之完工日即八十四年八
  月五日起算，因認上訴人逾期一一七日，進而扣取上訴人依法應領取之工程款一百
  三十二萬零二百五十八元；(六)依兩造訂立之工程合約第六條第四項規定，若有因工
  程變更、天災意外確為人力不可抗拒而影響工期者，均得依實際需要予以延長，現
  上訴人施工期間確有上開符合延展工期之特殊情事，被上訴人不予延展工期，顯失
  公允，上訴人再三請求被上訴人付款，均為被上訴人所拒，是依兩造所工程合約之
  法律關係，求為被上訴人應給付工程款一百三十二萬零二百五十八元及法定遲延利
  息之判決；被上訴人則以：(一)上訴人依工程合約工程施工預定進度表，應於八十四
  年二月二十七日開工之二十日內遷設混凝土拌合廠，然後才進行結構體工程，然上
  訴人卻遲至八十四年四月廿五日始遷設完畢，實際已拖延施工日期；(二)被上訴人雖
  變更工程設計，增設二座箱涵，惟該設計之變更係於應設置箱涵之路段尚未施工之
  前，且被上訴人早於八十四年六月間，即將變更草圖交付上訴人施工，施工數量及
  金額並未增加，僅施工方法略有變更而已，並不致增加施工時間；(三)另加高之擋土
  牆長九十八公尺，高二公尺，並不需十二工作天，且擋土牆之數量亦包括在整個工
  程數量內，並未增加工程數量，且亦予計價，計價金額亦包括在整個工程金額內；
  (四)依據工程合約第六條第四項第四款約定，若上訴人遭遇不可抗拒之意外事故而影
  響工期者，上訴人應於發生事故告一段落後十日內函請被上訴人延長工期，逾期被
  上訴人不予受理；同條項第三款亦約定，如因天災意外確為人力不可抗拒而影響工
  期者，上訴人得視事實需要酌延工期。惟右列第三、四款情事延長工期，應由被上
  訴人核轉上級及審計機關核定之。又依公路工程施工說明書第一章總則第十七．一
  條規定，如逾合約規定，完工期限或超越報准延長工期尚未完工而遭受損失時，本
  局概不補貼，而耽誤工期亦由承包商自行負責。經查本件合約工程預定完工日期為
  八十四年八月五日，而上訴人先後於八十四年九月十二日及八十四年十一月廿七日
  所提出之陳情書均在預定完工日期八十四年八月五日之後，依上揭規定，自無准許
  之餘地，且超過申請期限（事故發生十日內）。況本件工程所訂工期並非以工作天
  計算，而係以日曆天計算，故颱風雨天不能扣除；(五)是上訴人至八十四年十一月三
  十日始行完工，已延遲完工期日逾一百十七天，被上訴人因此援引系爭工程合約書
  第十五條第二款之規定，對上訴人罰款一百三十二萬二百五十八元，並自被上訴人
  末期估驗款中扣抵，洵屬合法有據。
二原審依被上訴人之抗辯，判決駁回上訴人之請求及假執行之聲請。經查原審斟酌全
  辯論意旨及調查證據之結果，以：(一)依本件工程合約所附「工程施工預定進度表」
  之約定，上訴人應於八十四年二月二十七日開工之二十日內完成施工準備，報請被
  上訴人驗收，並支領施工費用。所謂施工準備，依據承包商必須具備之主要施工機
  械及模型板數量表，包括結構模板製作、軀體模板製作、混凝土拌合廠遷設、施工
  中交通安全設備等等，上訴人應於八十四年三月十八日前完成，上訴人卻延遲至八
  十四年四月十一日始按合約數量及位置埋設及準備完成並經報驗合格。而混凝土拌
  合廠遷設，於八十四年四月十一日初驗不合格，遲至八十四年四月廿五日第二次複
  驗通過，有公路工程說明書、工程合約工程施工預定進度表、承包商必須具備之主
  要施工機械及模型板數量表在卷可證。且事實上，上訴人施工準備完成，仍需經被
  上訴人驗收合格後，始可准予進場施工，中心樁流失未補樁前，並不影響其施工準
  備，是上訴人主張被上訴人於八十四年四月十五日始補樁完畢，故工期應自斯時起
  算，不應自八十四年二月廿七日開工日起算，不足採信。(二)依工程合約第六條第四
  項第一款約定：如因工程變更，致增加工作超過本合約內所訂工作量時，原則上依
  增加經費比例延長工期，惟如增加之工作特殊，或不能於原工程施工期間配合辦理
  得按實際需要予以延長。本件被上訴人於八十四年六月間即將變更草圖交付上訴人
  施工，原設計縱波10.99%變更為8.54%，並增建11k+148箱涵一處與12 k+111箱涵加
  長及流水台，原工程合約金額為一千一百二十五萬元，上開第一次變更設計預算書
  金額則縮減為一千一百一十萬二千八百一十三元，減少十四萬七千一百八十七元，
  工作項目及數量已減少，而又無增加特殊之工作項目及數量，因此在工作項目及數
  量互有增減結果，在經費比例並無增加，故不致於需要延長工期。況在該11k＋148
  及12K+111 兩處箱涵尚未施工前，施工數量及金額並未增加，僅施工方法略有變更
  而已，且該變更設計係在應設置箱涵之路段尚未施工前即已變更，並不致增加施工
  時間，有工程合約書、公路局第三工程處第三工務段函、施工預算書、變更設計增
  減預算書附卷可稽，是上訴人主張有增加工期，應予扣除云云，亦不足採。(三)又上
  訴人主張加高擋土牆部分，增加十二個工作天之事實，既未舉證以實其說，自無可
  採。(四)查工程合約第六條第四項第四款約定：「若乙方（指上訴人）遭遇不可抗拒
  之意外事故而影響工期者，乙方應於發生事故告一段落後十日內函請甲方延長工期
  ，逾期甲方不予受理」；同條第三款約定：「如因天災意外確為人力不可抗拒而影
  響工期者，甲方得視事實需要酌延工期」「右列第三、四款情事延長工期由甲方核
  轉上級及審計機關核定之」；公路工程施工說明書第一章總則第十七．一條規定「
  如逾合約規定完工期限或超越報准延長工期尚未完工而遭受損失時，本局概不補貼
  ，而耽誤工期亦由承包商自行負責」查本件合約工程預定完工日期為八十四年八月
  五日，而上訴人先後於八十四年九月十二日及八十四年十一月廿七日所提出之陳情
  書均在預定完工日期八十四年八月五日之後所提出，均已超過申請期限，被上訴人
  自無從予以准許。且上訴人向被上訴人陳情略以八十四年八月三十日至八月卅一日
  兩日颱風大雨，請予扣除工期云云，依其陳情因颱風請求扣除之日數不過二天而已
  ，茲上訴人竟又主張有六個颱風過境，請求扣除廿七日云云，前後已有矛盾，又縱
  因肯特颱風外圍環流影響，致工地豪雨不斷，延誤施工，然此項天災係發生在約定
  完工期限之後，自無法扣抵約定完工期前之日數。況本件工程所訂工期係以日曆天
  計算，並非工作天，故颱風雨天並無扣除之理由，因而為不利於上訴人之判決，於
  法並無違誤。
三再依前揭「工程合約」十三「分期初驗：工程施工進行至某一階段，例如構造物之基
  礎開挖，模板、鋼筋紮放，路基路面分層鋪設滾壓完成等，乙方均須報請甲方派員
  初驗合格後，始得繼續進行次一步工作，否則甲方得責令乙方改正或拆除重做或不
  予計價」之約定，上訴人於「施工準備」完成並初驗後，始得進行下一步之工作（
  見原審卷第十三頁、第四五頁）。而所謂「施工準備」係指整地、放樣、便道（施
  設）、拌合廠（遷移）而言，有被上訴人所提出之「工程施工預定進度表」附卷可
  按。而本件係屬既有道路之改善工程，有系爭工程合約書附卷可稽（見原審卷第十
  頁正面），是即使有上訴人所主張中心樁流失之情形，上訴人亦非不得依據舊有道
  路之範圍作依據，進行施工前之「施工準備」，且事實上，上訴人亦未待被上訴人
  補樁完畢，即予施工，此由施工記錄下卡記錄上訴人於被上訴人在八十四年四月十
  五日補樁完畢前，即於同年三月六日、廿四、廿七日、卅一日及同年四月五日至十
  五日均已進行基礎之開挖可知（見本院卷第一二二至一二四頁），凡此已足證明上
  訴人主張被上訴人未補樁完畢，上訴人無法施工云云，並不實在。況上訴人所應完
  成「施工準備」中「混凝土拌合廠遷設」部分，上訴人至八十四年四月十一日報請
  被上訴人初驗不合格後，再於同年月二十五日始完成複驗，係上訴人所自認，時間
  已經在被上訴人完成補樁（八十四年四月十五日）之後，混凝土拌合廠之遷設，既
  與中心樁之流失無涉，上訴人仍於被上訴人完成補樁後始完成複驗，足見上訴人所
  應完成「施工準備」與中心樁之流失並無關聯，此外，上訴人復未能就中心樁之流
  失影響前揭「施工準備」舉證證明，其此部分主張自不足取。又初驗不合格之後，
  自應由上訴人就其初驗不合格部分進行補正，並待一定之行政作業完成之後，始能
  進行複驗，上訴人並未就其對初驗不合格部分何時進行補正，何時報請被上訴人複
  驗等為主張並舉證，徒以上訴人於八十四年四月十一日初驗後，至同年月二十五日
  始完成複驗，其間有二週之差距，指摘被上訴人複驗時間有所遲誤一節，亦不足取
  。是上訴意旨仍執前詞主張被上訴人辦理補樁作業延誤，應延長工期四十七天，並
  不足採。
四又系爭「工程合約」六(四)1.載明「如因工程變更，致增加工作超過本合約內所訂工
  作量時，原則上依增加經費比例延長工期，惟如增加之工作特殊，或不能於原工程
  施工期間配合辦理得按實際需要予以延長」；「右列1.款情事影響工期由甲方裁量
  給予延長並報上級及審訊機關備查」，是在工程變更設計之情形下，原則上係以增
  加經費之比例來決定是否延長工期，被上訴人抗辯系爭工程結算數量為一千一百二
  十八萬四千二百六十元，合約工程為數量為一千一百二十五萬元一節，上訴人並未
  爭執，是上訴人實作數量與工程合約所約定之工程數量相較，僅增加經費三萬五千
  六百二十元（因工程合約之施工日數一百六十天係依據合約約定之工程數量而約定
  ，故被上訴人另提出變更設計後數量與結算數量之比較數據，不足為據），而依工
  程金額一千一百二十五萬元，依所約定一百六十天完工日數比例計算，每日工程款
  為七萬零三百一十二元五角，尚不足以展延一天。至所增加之工程是否特殊，是否
  有延長之必要，惟有實際從事施工之上訴人方知，是苟有「增加之工作特殊」之情
  形，而有延長工期必要時，亦應由上訴人依據其施工之難度，向被上訴人提出延長
  工期之請求，被上訴人亦應依據實際情形予以審酌後准予延長，庶幾符合誠信原則
  。惟上訴人於變更設計前後及施工過程中，從未對被上訴人提出延長工期之請求，
  係上訴人於本院準備程序中所自認（見本院卷第一七五頁反面），乃上訴人於工程
  完工驗收之後，始再以其變更設計後之施工有「特殊困難」，而請求被上訴人免予
  扣款，致被上訴人無從就上訴人所主張施工上之「特殊困難」作實質上之審查，被
  上訴人自無從依據系爭工程合約之約定，對是否應准予延長工期為裁量。是上訴人
  主張變更設計「增設及加長箱涵」部分應准予延長工期四十天，「擋土牆加高」部
  分應准予延期工期十二天部分，亦不足取。
六至上訴人主張其於八十四年六月二十一日至同年月三十日施工進度緩慢，依一般經
  驗法則，亦有可能係因工人或工程機具之調度問題，並非當然因為係施工難度較高
  之故，是施工紀錄卡之記載，亦不足以作為施工難度之證明。
七又依據工程合約第六條第四項第四款之約定，若上訴人遭遇不可抗拒之意外事故而
  影響工期者，上訴人應於發生事故告一段落後十日內函請被上訴人延長工期，逾期
  被上訴人不予受理；同條項第三款亦約定，如因天災意外確為人力不可抗拒而影響
  工期者，上訴人得視事實需要酌延工期。惟右列第三、四款情事延長工期，應由被
  上訴人核轉上級及審計機關核定之。又依公路工程施工說明書第一章總則第十七．
  一條載明「如逾合約規定完工期限或超越報准延長工期尚未完工而遭受損失時，本
  局概不補貼，而耽誤工期亦由承包商自行負責」有工程合約及施工說明書附卷可按
  。經查本件合約工程預定完工日期為八十四年八月五日，而上訴人先後於八十四年
  九月十二日及八十四年十一月廿七日所提出之陳情書均在預定完工日期八十四年八
  月五日之後，且已超過申請期限（颱風事故係發生於八十四年八月三十日及八月三
  十一日─見原審訴更卷第六九頁），依前揭約定，上訴人請求將颱風期間扣除，被
  上訴人未予准許，亦無不合。
八又本件並無任何「情事變更，非當時所得預料，依其原有效果顯失公平」之情形，
  上訴人請求本院為增減給付之判決，並無依據。又系爭工程合約關於「以日曆天計
  算工期」及「上訴人應於不可抗拒意外事故發生十日內函請被上訴人延長工期」等
  約定，依契約自由原則，亦無不合，上訴人主張前揭約定係在加重上訴人之責任，
  或剝奪或限制上訴人合法權利，按其情形或依其原有效果顯失公平，依八十八年四
  月二十一日公布修正之民法第二百二十七條之二第一項、第二百四十七條之一規定
  ，均屬無效云云，顯不足取，是上訴人請求調閱被上訴人之「工程監工日報表」查
  明上訴人因颱風來襲不能施工之日數，核無必要。
九從而，原審依被上訴人之抗辯，所為上訴人不利之判決，即無不合，上訴論旨指摘
  原判決不當，求予廢棄，為無理由，其上訴應予駁回。
十至兩造其餘之攻擊或防禦方法及未經援用之證據，經本院斟酌後，認為均不足以影
  響本判決之結果，自毋庸逐一詳予論駁，併此敘明。
十一據上論結：本件上訴為無理由，依民事訴訟法第四百四十九條第一項、第七十八條
  ，判決如主文。
中      華      民      國    八十九    年      九      月     十三     日
                                    審判長法官  謝  志  揚
                                          法官  蔣  有  木
                                          法官  何  方  興
右為正本係照原本作成。
如不服本判決，應於判決送達後二十日內向本院提出上訴狀，其未表明上訴理由者，
應於提出上訴狀後二十日內向本院補提理由狀(均須按他造當事人之人數附繕本)。
上訴時應提出委任律師或具有律師資格之人之委任狀；委任有律師資格者，另應附具
律師及格證書及釋明委任人與受任人有民事訴訟法第四百六十六條之一第一項但書或
第二項( 詳附註 )所定關係之釋明文書影本。
                                  法院書記官  劉  妙  娘
中      華      民      國    八十九    年      九      月      十五    日
附註：民事訴訟法第四百六十六條之一( 第一項、第二項 )：
對於第二審判決上訴，上訴人應委任律師為訴訟代理人。但上訴人或其他法定代理人
具有律師資格者，不在此限。
上訴人之配偶、三親等內之血親、二親等內之姻親，或上訴人為法人、中央地方機關
時，其所屬專任人員具有律師資格並經法院認為適當者，亦得為第三審訴訟代理人。


司法院資訊處製作；財團法人民間司法改革基金會備份。
